【裁判字號】    89,訴,2727
【裁判日期】    900105
【裁判案由】    撤銷贈與等
【裁判全文】
臺灣臺中地方法院民事判決  八十九年度訴字第二七二七號
    原      告  丙  ○
    訴訟代理人  徐文宗  律師
    被      告  甲○○        .
                丁○○        .
                乙○○        .
    右  一  人
    訴訟代理人  陳瑞珠        .
右當事人間撤銷贈與等事件，本院判決如左：
    主      文
被告甲○○、丁○○於民國八十七年九月二十四日就坐落台中市○區○○段三一六地
號、面積二五三平方公尺、權利範圍四十分之一土地；暨同地段三一六之四地號、面
積四五平方公尺、權利範圍四十分之一土地所為贈與行為均應予撤銷。
被告丁○○應將第一項土地經台中市中山地政事務所以八十七年普字第三五八九四０
號收件，民國八十七年十月八日所為所有權移轉登記予以塗銷回復為被告甲○○所有
。
被告甲○○、乙○○於民國八十七年九月二十四日就坐落台中市○區○○段三一六之
一地號、面積九四二平方公尺、權利範圍一０八０分之二七土地所為贈與行為應予撤
銷。
被告乙○○應將第三項土地經台中市中山地政事務所以八十七年普字第三五八九三０
號收件，民國八十七年十月八日所為所有權移轉登記予以塗銷回復為被告甲○○所有
。
訴訟費用由被告甲○○負擔八分之四、被告丁○○負擔八分之一、被告乙○○負擔八
之三。
    事      實
甲、原告方面：
  一、聲明：如主文所示。
  二、陳述：
    （一）原告於民國八十六年一月二十四日對被告甲○○有本票債權新台幣（下同
          ）一百三十萬元，上開本票債權業經本院依八十九年度票字第一一七六號
          民事裁定確定在案。詎被告甲○○於對原告負有票據債務後，竟於八十七
          年十月八日將其所有土地台中市○區○○段三一六地號、面積二五三平方
          公尺、權利範圍四十分之一土地，暨同地段三一六之四地號、面積四五平
          方公尺、權利範圍四十分之一土地無償贈與被告丁○○。並於同年月日將
          其所有台中市○區○○段三一六之一地號、面積九四二平方公尺、權利範
          圍一０八０分之二七土地，無償贈與被告乙○○。而被告甲○○於上開贈
          與之後，已別無財產可供清償原告之債權，為此提起本件撤銷訴訟。
    （二）本件依被告甲○○於八十九年十月十六日聲明狀中載明，被告甲○○將土
          地贈與登予被告乙○○，由被告乙○○繳納贈與稅，因其無法給付仲介費
          用被告丁○○，而由被告丁○○繳納贈與稅等情。足見系爭土地係屬贈與
          關係甚明，如係買賣關係，則移轉登記時直接以買賣方式進行，則可省贈
          與稅，較符經濟，是渠等以系爭土地作價三十萬元抵銷前欠而出售云云，
          即不足採。
    （三）訴外人陳瑞珠之儲金簿上記載八十七年九月二十四日存款二十萬元，而當
          天提款二十萬元，此舉係作假資金之證明，況該儲金簿亦僅能證明僅陳瑞
          珠有提款之事實而已，並不能作為該款交付被告甲○○之證明。而被告林
          杏津稱另有借款十萬元，卻未見有十萬元之提存記錄，是被告稱渠等有借
          款關係，顯無足採。
  三、證據：提出本院八十九年度票字第一一七六號民事裁定、裁定確定證明書、土
      地登記謄本三件及土地權利異動影本六件為證。
乙、被告方面：
  壹、被告丁○○、乙○○部分
    一、聲明︰駁回原告之訴。
    二、陳述：被告甲○○於八十七年九月間向被告乙○○借款三十萬元，並由訴外
        人即被告乙○○之妻陳瑞珠至郵局提領現款。被告甲○○、乙○○乃於八十
        七年九月二十四日就坐落台中市○區○○段三一六之一地號、面積九四二平
        方公尺、權利範圍一０八０分之二七土地簽訂贈與契約。贈與稅則由被告乙○○繳納，被告乙○○於八十七年十月八日取得上揭土地所有權。又因被告
        甲○○其無法給付仲介費用被告丁○○，其等乃於八十七年九月二十四日就
        坐落台中市○區○○段三一六地號、面積二五三平方公尺、權利範圍四十分
        之一土地；暨同地段三一六之四地號、面積四五平方公尺、權利範圍四十分
        之一土地簽訂贈與契約。由被告丁○○繳納贈與稅，並於八十七年十月八日
        辦理所有權移轉登記完畢。
    三、證據：提出郵政儲金簿影本一件、贈與所有權移轉契約書影本二件、土地增
        值稅繳款證明影本三件、土地登記謄本三件及免稅證明書影本一件為證。
  貳、被告甲○○部分
      被告甲○○未於言詞辯論期日到場，惟據其以前到場所為之聲明，陳述如左：
    一、聲明︰駁回原告之訴。
    二、陳述：被告甲○○於八十七年九月間向被告乙○○借款三十萬元，是被告甲○○將土地過戶與被告乙○○，而由被告乙○○繳納系爭土地之贈與稅。另
        被告甲○○其無法給付仲介費用被告丁○○，其亦將土地過戶與被告丁○○
        。亦由被告丁○○繳納贈與稅。
  三、證據：提出收據一件為證。
    理      由
一、本件被告甲○○未於言詞辯論期日到場，核無民事訴訟法第三百八十六條各款所
    列情形，爰依原告之聲請，由其一造辯論而為判決。
二、原告起訴主張其於八十六年一月二十四日對被告甲○○有本票債權一百三十萬元
    ，詎被告甲○○竟於八十七年十月八日將其所有土地台中市○區○○段三一六地
    號、面積二五三平方公尺、權利範圍四十分之一土地，暨同地段三一六之四地號
    、面積四五平方公尺、權利範圍四十分之一土地無償贈與被告丁○○。並於同年
    月日將其所有台中市○區○○段三一六之一地號、面積九四二平方公尺、權利範
    圍一０八０分之二七土地，無償贈與被告乙○○，而被告甲○○於上開贈與之後
    ，已別無財產可供清償原告之債權，為此提起本件撤銷訴訟。被告則以被告甲○○於八十七年九月間向被告乙○○借款三十萬元，是被告甲○○分別將土地過戶
    登記予被告乙○○、丁○○，作為借款及仲介之代價等語置辯。
三、按當事人主張有利於己之事實者，就其事實有舉證之責任，民事訴訟法第二百二
    十七條定有明文。原告主張其對被告甲○○有本票債權一百三十萬元詎被告甲○○竟於八十七年十月八日將其所有土地台中市○區○○段三一六地號、面積二五
    三平方公尺、權利範圍四十分之一土地，暨同地段三一六之四地號、面積四五平
    方公尺、權利範圍四十分之一土地無償贈與被告丁○○。並於同年月日將其所有
    台中市○區○○段三一六之一地號、面積九四二平方公尺、權利範圍一０八０分
    之二七土地，無償贈與被告乙○○等語，被告固自認被告甲○○將上開土地之所
    有移轉登記予被告丁○○、乙○○之事實，惟抗辯稱其等取得系爭土地所有權係
    基於借款及仲介費用等原因事實云云，揆諸前揭說明，被告自應舉證證明被告丁○○、乙○○非無償取得系爭土地之所有權之事實。經查：原告主張其對被告甲○○有本票債權一百三十萬元，及被告丁○○、乙○○非無償取得系爭土地之所
    有權等事實，業據其提出之本院八十九年度票字第一一七六號民事裁定、裁定確
    定證明書、土地登記謄本三件及土地權利異動影本等件為證。被告雖抗辯稱訴外
    人陳瑞珠之儲金簿於八十七年九月二十四日有提款二十萬元等語，並提出郵政儲
    金簿為憑，惟該儲金簿至多僅能證明僅陳瑞珠有提款之事實而已，並不能作為被
    告乙○○交付借款予被告甲○○之證明。而被告甲○○另向被告乙○○借款十萬
    元之事實，亦未見被告舉證以實其說。基上，被告丁○○、乙○○無償取得系爭
    土地之所有權甚明，被告抗辯稱被告甲○○於八十七年九月間向被告乙○○借款
    三十萬元云云，於事實不符。
四、次按債務人所為之無償行為，有害及債權者，債權人得聲請法院撤銷之。債權人
    聲請法院撤銷時，得並聲請命受益人或轉得人回復原狀，民法第二百四十四條第
    一、四項定有明文。又債權人依民法第二百四十四條第一項，提起撤銷債務人詐
    害行為之訴，必須有保全之必要，始得為之。設債務人就其無償行為所處分之財
    產外，尚有其他財產足清償其對於債權人之債務，自無仍許債權人行使撤銷權之
    餘地（參照最高法院七十六年度台上字第一三九五號判決）。是本院應審究被告
    甲○○將系爭土地所有權移轉登記予被告丁○○、乙○○之無償行為，是否尚有
    其他財產足清償其對於原告人之債務。次查：被告丁○○、乙○○之無償行為無
    償取得系爭土地之所有權，既如前述。又被告甲○○無償將系爭土地所有權移轉
    登記予被告丁○○、乙○○後，已無其他財產足清償其對於原告之債務等事實，
    此為兩造所不爭執。依據前開說明，足見被告甲○○將系爭土地所有權移轉登記
    予被告丁○○、乙○○之無償行為，導致其財產減少，有害於一般債權之共同擔
    保者，其有害及原告債權甚明，原告據此提起撤銷贈與之訴及命被告丁○○、乙○○回復原狀，洵屬正當。
五、綜上所論，原告依債權人之撤銷權及回復原狀請求權之法律關係，訴求撤銷被告
    間就系爭土地所為贈與行為，及將系爭土地所有權回復為被告甲○○所有，為有
    理由，應予准許。
六、據上論結，原告之訴為有理由，依民事訴訟法第三百八十五條第一項前段、第七
    十八條、第八十五條第一項但書判決如主文。
中      華      民      國    九十      年      一      月      五      日
                                    臺灣臺中地方法院民事第一庭
~B法      官  林洲富
右為正本係照原本作成。
如不服本判決，應於判決送達後二十日內，向本院提出上訴狀。
中      華      民      國    九十      年      一      月      五      日
~B法院書記官


司法院資訊處製作；財團法人民間司法改革基金會備份。
